---
title: "TAREA"
author: "María Isabel cabrales Soria"
date: "`r Sys.Date()`"
output:
  pdf_document:
    latex_engine: xelatex
    extra_dependencies: float
  html_document:
    df_print: paged
mainfont: Times New Roman
sansfont: Times New Roman
fontsize: 12pt
link-citations: yes
geometry: margin=1in
header-includes:
- \def\tablename{Tabla}
- \def\figurename{Figura}
- \usepackage{amsmath}
---


```{r setup, include=FALSE}
knitr::opts_chunk$set(echo = FALSE)
```

```{r message=FALSE, warning=FALSE, paged.print=FALSE}
library(ggplot2)
library(readxl)
library(tidyverse)
```

```{r}
library(tidyr)
library(dplyr)
library(ggplot2)

```



**3. Estudie el financiamiento del sistema bancario en México a la luz del concepto de "transformación de madurez"**

**(a) Obtenga, del SIE Financiamiento e información financiera de intermediarios financieros del Banco de México, información de las formas de financiamiento del sector bancario (comercial) mexicano, y haga gráficas describiendo la evolución en el tiempo de las distintas tipos de financiamiento (depósitos a la vista, financiamiento de mercado y otros) y de la proporción que cada uno representa del total. Es decir, hay que producir dos gráfcas de series de tiempo en la que el valor total está constituido por varias partes intermedias.**

Se obtuvo una serie de datos provenientes del apartado "Principales activos y pasivos de la banca comercial (metodología 2018)", dados por saldos nominales en miles de pesos. Estos datos se dividen en cinco categorías, las cuales se distinguen a continuación:

-Captación: Para que las instituciones de crédito (bancos múltiples y bancos de desarrollo) cumplan
su función de intermediación, requieren captar recursos, tanto del sector privado no bancario residente, de la Banca de desarrollo, de otros intermediarios financieros públicos (Fideicomisos de fomento), sector público no residente, entre otros. En este apartado se agregan las cuentas de cheques, depósitos de nómina y otros retirábles sólo con tarjeta de debito, cuentas de ahorro, depósitos a Plazo y Pagarés con Rendimiento Liquidable al Vencimiento.

-Acreedores por reporto de valores: Es una operación de crédito en virtud de la cual el reportador, en
este caso la banca de desarrollo, Banco de México, y otras instituciones financieras (Incluye al gobierno de la Ciudad de México, a los organismos descentralizados, empresas productivas del Estado, empresas de participación estatal y al IPAB) adquieren por una suma de dinero la propiedad de títulos de crédito, y se obliga a transferir al reportado la propiedad de
otros tantos títulos de la misma especie, en el plazo convenido y contra reembolso del mismo precio,
más un premio.

-Financiamiento Interno: Importe que recibe la banca comercial en efectivo o en especie de acreedores
nacionales y que son, además, motivo de autorización y registro por parte de la Secretaría de Hacienda
y Crédito Público, sin importar el tipo de moneda en que se documenten.

-Financiamiento Externo: Préstamos recibidos por la banca comercial de entidades financieras
nacionales , los cuales pueden ser en efectivo o en forma de acreedores nacionales.

-Otros pasivos más capital: Préstamos recibidos por la banca comercial de entidades financieras
extranjeras, los cuales pueden ser en efectivo o en forma de acreedores extranjeros.Son obligaciones subordinadas en poder del sector privado residente y no residente, además de las reservas para previsión de riesgos crediticios, entre otras cuentas por pagar.

A continuación se muestra la evolución de estas fuentes de financiamiento en cada periodo,
comenzando en julio de 2009 hasta marzo de 2023. Se consideró además la serie del Índice Nacional de Precios al Productor con base julio 2019 para deflactar los valores. Al utilizar el INPP como un índice de deflación, se eliminan los efectos de la inflación en los valores nominales y se pueden comparar valores económicos de diferentes períodos de tiempo de manera más precisa.



```{r}
Pasivos <- readxl::read_xlsx("Pasivos.xlsx")
INPP<- readxl::read_xls("INPP.xls")
datos_combinados <- merge(Pasivos, INPP, by = "Periodos")

```



```{r}
datos_deflactados <- datos_combinados %>%
  mutate(Captaciones_def = Captacion / Inpp * 100,
         Acreedores_def = Acreedores / Inpp * 100,
         Interno_def = Interno/ Inpp * 100,
         Externo_def = Externo / Inpp * 100,
         Otros_def = Otros / Inpp * 100)
```


```{r}
# Selecciona solo las columnas deflactadas que deseas guardar
datos_deflactados_seleccionados <- datos_deflactados %>%
  select(Periodos, Captaciones_def, Acreedores_def, Interno_def, Externo_def, Otros_def)

```


```{r}
# Guarda los datos en un archivo de Excel
write.csv(datos_deflactados_seleccionados, "datos_deflactados.csv")
```



```{r message=FALSE, warning=FALSE, paged.print=FALSE}
ggplot(datos_deflactados_seleccionados, aes(x = Periodos)) +
  geom_line(aes(y = Captaciones_def, color = "Captacion", group = "Captacion"), size = 1.2) +
  geom_line(aes(y = Acreedores_def, color = "Acreedores", group = "Acreedores"), size = 1.2) +
  geom_line(aes(y = Interno_def, color = "Interno", group = "Interno"), size = 1.2) +
  geom_line(aes(y = Externo_def, color = "Externo", group = "Externo"), size = 1.2) +
  geom_line(aes(y = Otros_def, color = "Otros", group = "Otros"), size = 1.2) +
  xlab("Periodo") +
  ylab("Pesos") +
  ggtitle("Evolución de los pasivos deflactados") +
  scale_color_manual(values = c("Captacion" = "blue", "Acreedores" = "red", "Interno" = "green", "Externo" = "purple", "Otros" = "orange")) +
  scale_x_discrete(breaks = c("2010/01", "2013/01", "2016/01", "2019/01", "2022/01"))


```

